臺灣高等法院花蓮分院刑事裁定
111年度毒抗字第7號
抗  告  人  臺灣花蓮地方檢察署檢察官
被      告  劉清志



上列抗告人因被告違反毒品危害防制條例案件，聲請觀察勒戒，
不服臺灣花蓮地方法院中華民國111年1月13日110年度毒聲字第2
59號裁定，提起抗告，本院裁定如下：
    主  文
抗告駁回。
    理  由
一、原裁定意旨略以：被告劉清志之戶籍地為法務部矯正署花蓮
    監獄(下稱花蓮監獄)，而其已於民國110年3月15日出監等情
    ，有卷附之被告個人戶籍資料查詢結果及臺灣高等法院被告
    前案紀錄表在卷可參，是花蓮縣顯僅為被告設籍之處所，並
    非被告實際居住之處所甚明；又卷附臺灣新北地方法院核發
    之搜索票記載搜索被告之處所位於新北市樹林區，有搜索票
    1紙在卷可按(見臺灣桃園地方檢察署110年度毒偵字第8248
    號卷〈下稱偵卷〉第21頁)；而本件被告經查獲時，位在桃園
    市龜山區等情，亦有被告警詢筆錄供參；另本件被告施用第
    二級毒品甲基安非他命之地點則未經被告供述在卷。是以，
    綜觀全卷，被告之住所、居所及犯罪地均非在臺灣花蓮地方
    法院(下稱原審法院)管轄範圍，且本件係於110年12月21日
    由檢察官向原審法院聲請將被告送觀察、勒戒而繫屬於原審
    法院，亦無證據顯示被告當時之所在地位於原審法院管轄之
    區域內，揆諸首揭法條規定及裁判意旨，原審法院自無管轄
    權，聲請人之聲請，於法未合，應予駁回等語。
二、抗告意旨略以：民法第20條第1項固規定「住所」係依一定
    事實足認有「久住」之意思，住於一定之地域為其要件，惟
    戶籍法為民法之特別法，依戶籍法第5條規定，凡遷出、遷
    入或住址變更，均應為戶籍登記，此戶籍登記係公務員職務
    上制作之公文書，自有其公信力，被告設籍於「花蓮縣○○鄉
    ○○路0段000號」，依上開說明，似應認其有久住之意思，縱
    被告已遷居他處，然於辦理戶籍變更登記前，該地似僅能認
    為被告現時所在之「居所地」而已，是原審逕認本件被告之
    戶籍地並非住所地而無管轄權，似有未合。原審裁定認事用
    法既有違誤，爰提起抗告，請將原裁定撤銷，更為適當合法
    之裁定等語。
三、按犯毒品危害防制條例第10條之罪者，檢察官應聲請法院裁
    定，或少年法院（地方法院少年法庭）應先裁定，令被告或
    少年入勒戒處所觀察、勒戒，其期間不得逾2月，同條例第2
    0條第1項定有明文，而施用毒品之行為既屬刑事犯罪，自仍
    有刑事訴訟法管轄規定之適用。又案件由犯罪地或被告之住
    所、居所或所在地之法院管轄，刑事訴訟法第5條亦有規定
    。依一定之事實，足認以久住之意思，住於一定之區域者，
    即為設定其住所於該地，為民法第20條所明定。是主觀上有
    久住一定區域之意思，客觀上有住於一定區域之事實，該一
    定之區域即為住所，並不以登記為要件。至戶籍法為戶籍登
    記之行政管理規定，戶籍地址乃係依戶籍法所為登記之事項
    ，並非認定住所之唯一標準(最高法院106年度台抗字第106
    號裁定意旨參照)。所謂被告所在地，係以起訴而案件繫屬
    法院之時被告所在之地為準，又此所在之原因不論係屬自由
    或強制，皆所不問，被告服刑監所之所在地法院自係有管轄
    權之法院（最高法院99年度台上字第292號、101年度台上字
    第3044號判決參照）。
四、經查：
(一)被告於106年8月30日因案入花蓮監獄執行有期徒刑，其戶籍
    於110年2月17日自新北市○○區○○○○縣○○鄉○○路0段000號即花
    蓮監獄，在此之前被告戶籍未見有設於花蓮縣境之情事；而
    被告於110年3月15日徒刑假釋後，再執行拘役，於同年5月3
    日拘役執行完畢出監，由臺灣士林地方檢察署執行保護管束
    ，有被告全戶戶籍資料查詢結果、個人戶籍資料查詢結果及
    臺灣高等法院被告前案紀錄表可按(見偵卷第19、66頁、原
    審卷第9頁、本院卷第51頁)，可認被告係因案入花蓮監獄執
    行相當時日後，其戶籍才遷入花蓮監獄，惟遷入後尚不滿3
    月，被告即假釋出監，並在台北地區執行保護管束，是以被
    告刑期既非甚長，依其遷移戶籍之過程及假釋後執行保護管
    束之地點等情觀察，已難認其主觀上有久住花蓮縣○○鄉○○路
    0段000號即花蓮監獄之意思。
(二)本件檢察官聲請書記載：被告於110年9月17日19時許為警採
    尿回溯前26、96小時內之某時，在不詳處所，以不詳方式，
    施用第一級毒品海洛因、第二級毒品甲基安非他命各1次，
    嗣於110年9月17日14時許，在桃園市○○區○○路000號對面空
    地為警查獲等語，並有卷內被告警詢筆錄等相關事證足佐；
    而被告於檢察官偵查中供稱其最後一次施用安非他命之地點
    在三重區等語(見偵卷第115頁)，依卷附臺灣新北地方法院
    核發之搜索票記載搜索被告之處所位於新北市樹林區，有搜
    索票在卷可按(見偵卷第21頁)，則本件被告施用第一、二級
    毒品之犯罪地顯難認定係在花蓮縣境，且從被告本件卷內相
    關之處所，益見被告於出監後實無久住花蓮之意思；此外，
    復無其他證據證明本件聲請於繫屬原審法院時(即110年12月
    21日，見原審卷第5頁原審法院收文戳章)，被告之居所、所
    在地在花蓮縣境，則依首揭規定及說明，難認原審法院就本
    件聲請有管轄權。
(三)抗告意旨雖以：戶籍登記具有公信力，被告既設籍於花蓮縣
    ○○鄉○○路0段000號，並為戶籍登記，似應認其有久住之意思
    ，縱遷居他處，亦僅能認被告現時所在為居所地等語。然依
    上開說明，戶籍地址並非認定住所之唯一標準；而本件被告
    係因案入花蓮監獄服刑後，才將戶籍遷至花蓮監獄所在之地
    址，就一般常情而言，已難認被告出監後仍有久住該址之意
    思，而其雖未廢止上開戶籍登記，然酌以被告遷移戶籍之過
    程、出監後執行保護管束之地點及本件犯罪蒐證顯示被告所
    在之相關資料等綜合觀察，實難認被告執畢出監後有久住花
    蓮縣吉安鄉吉安路6段700號即花蓮監獄之意思，抗告意旨以
    前詞置辯，自非可採。
五、綜上所述，原審裁定駁回檢察官之聲請，並無不合，本件抗
    告為無理由，應予駁回。
中　　華　　民　　國　　111 　年　　4 　　月　　14　　日
                  刑事庭審判長法  官  張宏節
                              法  官  張健河
                              法  官  林碧玲 
以上正本證明與原本無異。
本件不得再抗告。
中　　華　　民　　國　　111 　年　　4 　　月　　14　　日
                              書記官 鄧瑞雲